臺灣雲林地方法院刑事判決
109年度簡上字第47號
上  訴  人
即  被  告  李昆杰


選任辯護人  許視㨗律師
上列上訴人即被告因違反醫療法案件，不服本院虎尾簡易庭於民
國109年5月11日所為109年度虎簡字第144號第一審刑事簡易判決
（聲請簡易判決處刑案號：109年度偵字第3256號），提起上訴
，本院管轄之第二審合議庭判決如下：
    主      文
原判決撤銷。
李昆杰犯對於醫事人員以強暴之方法，妨害其執行醫療業務罪，
處有期徒刑貳月，如易科罰金，以新臺幣壹仟元折算壹日。 
    事實及理由
一、犯罪事實
    李昆杰因騎乘腳踏車自摔而受有擦傷，至雲林縣○○鎮○○路00
    0號之中國醫藥大學北港附設醫院急診室就醫，於民國109年
    1月30日21時46分許，聽聞急診室醫師王清池講解病情後，
    對王清池有所不滿，且其因長期癲癇及酒精抑制作用影響，
    致其辨識其行為違法及依其辨識而行為之能力顯著降低，明
    知在急診室之護理師蔡竣安及楊士頡均穿著醫療服裝，為醫
    療法第10條第1項所規定依法執行醫療業務之醫事人員，且
    當時均正在急診室內執行醫療業務，竟仍基於妨害醫事人員
    執行醫療業務之犯意，拉扯上前勸阻之蔡竣安及楊士頡，致
    蔡竣安受有右手腕擦傷之傷害；楊士頡受有右手腕擦挫傷之
    傷害（傷害部分均未據告訴），以此強暴方式妨害蔡竣安及
    楊士頡執行醫療業務。
二、證據能力之認定：
    按被告以外之人於審判外之言詞或書面陳述，除法律有規定
    者外，不得作為證據；又被告以外之人於審判外之陳述，雖
    不符刑事訴訟法第159條之1至第159條之4之規定，而經當事
    人於審判程序同意作為證據，法院審酌該言詞陳述或書面陳
    述作成時之情況，認為適當者，亦得為證據。當事人、代理
    人或辯護人於法院調查證據時，知有第159條第1項不得為證
    據之情形，而未於言詞辯論終結前聲明異議者，視為有前項
    之同意，刑事訴訟法第159條第1項及第159條之5分別定有明
    文。經查，本判決下列所引用被告李昆杰以外之人於審判外
    之陳述，被告及其辯護人於本院準備程序表示對證據能力沒
    有意見，同意有證據能力，且檢察官、被告迄於本院言詞辯
    論終結前均未聲明異議，本院審酌上開證據資料作成時之情
    況，尚無違法不當或證明力明顯過低之瑕疵，亦認為以之作
    為證據應屬適當，爰依上開規定，認前揭證據資料均有證據
    能力。
三、認定犯罪事實所憑之證據及理由：
    上開犯罪事實，業經被告坦承在卷，核與證人即被害人蔡峻
    安、楊士頡證述相符，並有監視器影像翻拍照片7 張、中國
    醫藥大學北港附設醫院診斷證明書、雲林縣醫療暴力案件通
    報單、北港分局北辰派出所109 年3 月5 日職務報告、本院
    109年5月29日公務電話紀錄單各1份及扣案之密錄器、監視
    器光碟2 片在卷可稽，足認被告自白與事實相符，堪予採信
    ，則本案事證明確，被告犯行堪以認定，應予依法論科。
四、論罪科刑之理由：
㈠、按醫療法第106 條第3 項，所謂「足以」妨害醫事人員執行
    醫療業務，立法理由並未指明需達何種妨害之程度，參照最
    高法院43年台上第387號判例指「足生損害於公眾或他人」
    ，以有損害之虞為已足，不以實際發生損害為要件，則醫療
    法處罰之行為，以有妨害醫事人員執行醫療業務之虞即可，
    並不以實際已生妨害為必要。被告在醫院診間撕毀病歷即檢
    傷單，又將椅子踢入診間，使醫師無法安心、正常看診，自
    足以影響醫師執行醫療業務，不以醫師實際受到心理威脅、
    肉體傷害為必要。核被告所為，係犯醫療法第106 條第3 項
    對於醫事人員以強暴之方法，妨害其執行醫療業務罪。
㈡、按妨害醫事人員執行醫療業務罪所保障之法益，固為醫療人
    員執行業務時的身體與意志自由，但亦重在保障臨床醫療現
    場之公共安全，故所妨害執行業務之醫事人員縱有數人，仍
    為單純一罪（臺灣高等法院臺南分院104年度上易字第550 
    號判決意旨參照），是本件被告雖妨害執行之醫事人員有證
    人蔡竣安及楊士頡2人，仍論以單純一罪。  
㈢、按行為時因精神障礙或其他心智缺陷，致其辨識行為違法或
    依其辨識而行為之能力，顯著減低者，得減輕其刑，刑法第
    19條第2項定有明文。又依刑法第19條規定，刑事責任能力
    ，係指行為人犯罪當時，理解法律規範，辨識行為違法之意
    識能力，與依其辨識而為行為之控制能力。行為人是否有足
    以影響意識能力與控制能力之精神障礙或其他心理缺陷等生
    理原因，因事涉醫療專業，固應委諸於醫學專家之鑑定，然
    該等生理原因之存在，是否致使行為人意識能力與控制能力
    欠缺或顯著減低之心理結果，係依犯罪行為時狀態定之，故
    應由法院依職權調查證據之結果，加以判斷。經查，被告自
    承長期患有癲癇，經本院調閱長庚醫療財團法人嘉義長庚紀
    念醫院（下稱嘉義長庚醫院）相關病歷屬實，而經本院囑託
    嘉義長庚醫院鑑定被告於本案行為時之精神狀況，經該院施
    以身體及神經學檢查、心理測驗、精神狀態檢查及犯行歷程
    ，鑑定結果認：被告長期有癲癇病史，疑有癲癇性人格傾向
    ，加上案發當時受酒精產生之去抑制作用影響，致其受傷至
    急診求診時有大聲叫囂及妨礙醫護人員執行醫療業務之行為
    ，推測其於本案犯罪行為時，雖仍有辨識行為違法之能力，
    但依其辨識而行為之能力（衝動控制能力），則已因前揭精
    神障礙及心智缺陷而較常人顯著減低，此有該院110年3月16
    日函所附精神鑑定報告書在卷可參，堪認被告就上開犯罪事
    實，確因精神障礙及心智缺陷而致其辨識行為違法或依其辨
    識而行為之能力，有顯著降低之情形，爰依刑法第19條第2
    項，減輕其刑。
五、撤銷原判決及自為科刑之理由：
㈠、原審審理結果同本院上開被告有罪之認定，並予以論罪科刑
    ，固非無見。然原判決漏未審酌被告有上開刑法第19條第2
    項得減輕其刑之事由，而未適用刑法第19條第2項之規定，
    容有未洽，被告上訴意旨據以請求減輕其刑，而指摘原判決
    不當，為有理由，自應由本院將原判決撤銷改判。
㈡、法官考量刑度的理由：
    被告對於醫事人員使用暴力手段，尤其被告是因受傷就醫，
    醫事人員正予以病情說明之際動手，被告的行為對於醫事人
    員造成的傷害不言可喻，不管是身體上的傷害或是未來醫事
    人員在執行醫療業務時的不安，被告必須為自己行為付出相
    當代價，然而，被告除了願意坦然面對錯誤外，也有自己疾
    病因素才導致行為失序，且以被告年紀，仍仰賴其周遭親人
    看顧，包含注意有無按時用藥、要帶著一起上工，被告自己
    想必也不願意成為家人的負累，只是因為健康狀況如此，只
    能辛苦的度過每一日，而盡量不要成為家庭中的未爆彈，開
    庭時被告的母親每次都有陪同，可以知道這份牽掛可能得持
    續到老，日子如果能稍微平順一些就足以寬慰，佐以被告在
    規律服藥後狀況越趨平穩，且其有刑法第19條第2項減刑等
    一切情狀，量處如主文所示之刑，並諭知易科罰金標準。 
㈢、按有刑法第19條第2項之原因，其情狀足認有再犯或有危害公
    共安全之虞時，於刑之執行完畢或赦免後，令入相當處所，
    施以監護。刑法第87條第2項前段固定有明文。惟保安處分
    之措施亦含社會隔離、拘束身體自由之性質，其限制人民之
    權利，實與刑罰同，本諸法治國家保障人權之原理及刑法之
    保護作用，其法律規定之內容，應受比例原則之規範，使保
    安處分之宣告，與行為人所為行為之嚴重性、行為人所表現
    之危險性，及對於行為人未來行為之期待性相當（司法院釋
    字第471號解釋理由參照）。是法院於適用該法條以決定應
    否執行特定保安處分時，應斟酌監護處分所欲達成之社會公
    益，及被告身體自由權利之侵害等節綜合權衡之。經查被告
    於本院審理時表示目前都有固定就醫，服藥上也甚為規律，
    顯見被告應有所病識感，本院審酌被告已持續就診，若能定
    期追蹤就醫治療，其精神狀況尚屬穩定，故認為對被告宣告
    施以監護處分，與被告所為行為之嚴重性、所表現之危險性
    及對其未來行為之期待性並非相當，則不予以宣告付監護處
    分。
㈣、至被告及其辯護人雖另向本院請求為緩刑之宣告。惟緩刑之
    宣告，必須符合刑法第74條第1 項所定之要件，惟被告於11
    0年3月30日因公共危險案件經本院110年虎交簡字第79號判
    決判處有期徒刑5月（得易科罰金），此有台灣高等法院被
    告前案紀錄表在卷可稽，是以被告並不符合緩刑要件，難以
    為緩刑宣告。
六、應適用之法律
    刑事訴訟法第455條之1第1項、第3項、第369條第1項前段、
    第364條、第299條第1項前段。
本案經檢察官林柏宇聲請以簡易判決處刑，檢察官施家榮到庭執
行職務。
中    華    民    國   110    年    6     月    1    日
                  刑事第一庭  審判長法  官  楊陵萍
                                    
                                    法  官  簡伶潔
                                    
                                    法  官  王子榮

不得上訴。
以上正本證明與原本無異。
                                   書記官  黃佑怡
中　　華　　民　　國　　110 　年　　6 　　月　　2 　　日
附錄本案論罪科刑法條：
醫療法第106條
違反第二十四條第二項規定者，處新臺幣三萬元以上五萬元以下
罰鍰。如觸犯刑事責任者，應移送司法機關辦理。
毀損醫療機構或其他相類場所內關於保護生命之設備，致生危險
於他人之生命、身體或健康者，處三年以下有期徒刑、拘役或新
臺幣三十萬元以下罰金。
對於醫事人員或緊急醫療救護人員以強暴、脅迫、恐嚇或其他非
法之方法，妨害其執行醫療或救護業務者，處三年以下有期徒刑
，得併科新臺幣三十萬元以下罰金。
犯前項之罪，因而致醫事人員或緊急醫療救護人員於死者，處無
期徒刑或七年以上有期徒刑；致重傷者，處三年以上十年以下有
期徒刑。